臺灣高等法院臺南分院民事判決　94年度上字第116號
　上　訴　人　甲　○　○
　　　　　　　乙　○　○
　共　　　同
　訴訟代理人　王　奕　棋　律師
　被上　訴人　彰化商業銀行股份有限公司
　法定代理人　丙　○　○
　訴訟代理人　丁　○　○
上列當事人間請求信託契約不存在等事件，上訴人對於中華民國
94年04月28日臺灣臺南地方法院第一審判決（93年度訴字第1454
號）提起上訴，本院於94年10月04日言詞辯論終結，判決如下：
    主  文
上訴駁回。
第二審訴訟費用由上訴人等負擔。
    事實及理由
壹、程序方面：
一、按關於確認之訴，依原民事訴訟法第二百四十七條（即民國
    ﹝下同﹞八十九年二月九日修正前）之規定，除確認證書真
    偽之訴外，以確認法律關係成立或不成立始得提起；因究於
    適用範圍過於狹窄，故嗣後修正規定為：確認法律關係之訴
    ，非原告有即受確認判決之法律上利益者，不得提起之；確
    認證書真偽或為法律關係基礎事實存否之訴，亦同；亦即將
    原條文「成立或不成立」之字樣刪除，使就法律關係（包括
    法律關係成立或不成立，及法律關係存在或不存在）有即受
    確認判決之法律上利益者，均得提起確認之訴，以應實際需
    要。且按民事訴訟法第二百四十七條所謂即受確認判決之法
    律上利益，係指因法律關係之存否不明確，致原告在私法上
    之地位有受侵害之危險，而此項危險得以對於被告之確認判
    決予以除去之者而言（最高法院四十二年度台上字第一○三
    一號判例參照）。經查本件被上訴人起訴主張訴外人大大公
    司邀同上訴人甲○○為連帶保證人，向被上訴人借款新台幣
    （下同）四千零三十三萬元，雙方約定清償日期為九十三年
    二月十二日；詎訴外人大大公司於九十二年十月十七日遭票
    據交換所公告列為拒絕往來戶，依兩造所簽署之授信約定書
    第六條約定，訴外人大大公司之借款視為全部到期，因上訴
    人甲○○及訴外人大大公司等並未清償，被上訴人乃向法院
    聲請對渠等為假扣押，惟竟分別接獲臺灣臺南地方法院民事
    執行處通知，謂如附表所示之不動產業經上訴人甲○○於九
    十二年十月二十日信託予上訴人乙○○；上訴人等係為逃避
    被上訴人之求償，而基於通謀虛偽意思表示，就系爭不動產
    訂立信託契約及為移轉所有權之物權行為，既為消極信託，
    且因目的及行為違反公共秩序及善良風俗，應屬無效。上訴
    人就此既有爭執，且上訴人甲○○將系爭不動產移轉予上訴
    人乙○○，將影響被上訴人對上訴人甲○○之債權，亦即被
    上訴人就系爭土地「信託契約及信託登記關係存不存在」之
    法律上地位即有不安之狀態存在，而此不安之狀態有以確認
    前信託契約及信託登記關係存不存在之確認判決除去之必要
    ，即實有即受確認判決之法律上利益；則揆諸前揭說明，被
    上訴人就此部分提起本件確認之訴，應予准許。
二、次按訴之變更或追加，非經他造同意，不得為之；但第二百
    五十五條第一項第二款至第六款情形，不在此限；民事訴訟
    法第四百四十六條第一項固定有明文。惟所謂【請求之基礎
    事實同一】，係指變更或追加之訴與原訴之主要爭點有其共
    同性，各請求利益之主張在社會生活上可認為同一或關連，
    而就原請求之訴訟及證據資料，於審理繼續進行在相當程度
    範圍內具有同一性或一體性，得期待於後請求之審理予以利
    用，俾先後兩請求在同一程序得加以解決，避免重複審理，
    進而為統一解決紛爭者。是以變更、追加之訴，需與原訴請
    求之基礎事實同一時，始有無須得他造同意之適用。本件被
    上訴人起訴時係主張上訴人等就如附表所示之不動產於九十
    二年十月二十日所為之信託登記，屬通謀虛偽意思表示，目
    的在於脫免執行，侵害被上訴人之債權，且屬違背善良風俗
    ，應屬無效；惟今上訴人甲○○怠於行使權利，被上訴人為
    保全債權，自得依法代位上訴人甲○○向上訴人乙○○為請
    求。被上訴人於本院審理時雖就上訴人甲○○所有坐落台南
    縣永康市○○段第一四六地號、同段第一四七號及其上門牌
    號碼為台南縣永康市○○○路二八六巷九號之建物，以同一
    原因提起追加之訴；惟按二者不動產之坐落（即地號及建號
    ）均不同，且追加部分是否屬通謀虛偽意思表示，致侵害被
    上訴人之債權，亦需被上訴人另行舉證供調查以實其說，且
    按民法第二百四十二條所規定之代位權，係債權人行使債務
    人之權利，並非以債務人之給付行為為標的；此種代位權之
    行使，在訴訟程序中僅為攻擊方法，非為訴訟標的法律關係
    本身；況被上訴人就上訴人甲○○就追加部分如何怠於行使
    權利，亦未說明之；自有害於他造當事人【程序權】之保障
    ；況本院就此部分亦未經言詞辯論程序。則揆諸前揭說明，
    本院認不應予准許，爰就此部分不予審理，合先敘明。
貳、實體方面：
一、本件被上訴人起訴主張：訴外人大大科技股份有限公司（以
    下簡稱大大公司）邀同上訴人甲○○為連帶保證人，向被上
    訴人借款四千零三十三萬元，雙方約定清償日期為九十三年
    二月十二日；詎訴外人大大公司於九十二年十月十七日遭票
    據交換所公告列為拒絕往來戶，依上訴人甲○○與被上訴人
    所簽署之授信約定書第六條約定，訴外人大大公司之借款視
    為到期，因上訴人甲○○及訴外人大大公司等並未清償，被
    上訴人乃向法院聲請對渠等為假扣押，惟竟分別於九十二年
    十一月十二日及九十三年一月七日接獲臺灣臺南地方法院民
    事執行處通知，謂如附表所示之不動產業經上訴人甲○○於
    九十二年十月二十日信託予上訴人乙○○；惟上訴人等二人
    係親兄弟，其辦理信託登記之時間，與訴外人大大公司遭票
    據交換所公告列為拒絕往來戶之時間，前後僅相差四天，顯
    然渠等意圖藉由虛偽之信託契約逃避被上訴人之求償；況上
    訴人乙○○並非以辦理不動產相關事務為業，上訴人甲○○
    竟將附表所示之不動產信託予上訴人乙○○，顯然無法達到
    信託之目的，且上訴人等雖主張系爭二筆不動產之信託，係
    作為上訴人甲○○向上訴人乙○○借款之擔保，惟彼此間就
    借款之細節內容，陳述迥異，亦未能舉證以實其說；另上訴
    人甲○○除擔任訴外人大大公司之董事外，亦同時擔任訴外
    人大大集團其他公司之董事，且為其他公司原負責人王大進
    之親兄弟，對於各該公司之營運及財務狀況不可能全無所悉
    ，足證上訴人甲○○將其所有之土地信託登記予上訴人乙○
    ○，顯為通謀虛偽之信託行為，依民法規定，應屬無效。縱
    令非屬通謀虛偽，惟其間訂定信託契約之目的在於脫免執行
    ，侵害被上訴人之債權，自屬違背善良風俗，依信託法第五
    條第一款規定，亦屬無效；則上訴人甲○○自有請求上訴人
    乙○○回復原狀即塗銷系爭不動產所有權移轉登記之權，惟
    今上訴人甲○○怠於行使權利，被上訴人為保全債權，自得
    依法代位上訴人甲○○向上訴人乙○○為請求。爰本於通謀
    虛偽意思表示、無效信託行為及代位權（回復原狀）之法律
    關係，【先位聲明】求為判命：(一)確認上訴人間於九十二年
    十月二十日，就如附表所示之不動產所為之信託契約（債權
    行為）及移轉所有權行為（物權行為）均不存在。(二)上訴人
    乙○○應將如附表所示之不動產，於九十二年十月二十一日
    經台南市安南地政事務所及台南縣永康地政事務所以信託為
    原因所為之所有權移轉登記予以塗銷。退步言，上訴人等二
    人就系爭不動產所為之上開信託債權契約及物權行為縱屬有
    效，然因上訴人甲○○所有之其他不動產皆已設定高額抵押
    權予其他債權人，且無其他較具價值之財產，顯然上訴人等
    就系爭不動產之所為上揭行為，自有害於被上訴人之債權，
    依信託法第六條第一項之規定，自屬得聲請法院撤銷之行為
    ，惟上訴人甲○○怠於行使其權利，爰本於撤銷信託行為及
    代位權（回復原狀）之法律關係，【備位聲明】求為判命：
    (一)上訴人間於九十二年十月二十日，就如附表所示之不動產
    所為之信託契約（債權行為）及移轉所有權行為（物權行為
    ）應予撤銷。(二)上訴人乙○○應將如附表所示之不動產，於
    九十二年十月二十一日經台南市安南地政事務所及台南縣永
    康地政事務所以信託為原因所為之所有權移轉登記予以塗銷
    之判決等語。
二、上訴人則以下列等語，資為抗辯：
  (一)系爭坐落台南市○○區○○段第六九三地號、持分五分之一
    及台南縣永康市○○段第一四五號等二筆土地，係上訴人甲
    ○○所有；其中永康市○○段第一四五號土地於購買時，因
    資金不足向其胞弟即上訴人乙○○借用二百萬元，由於幾年
    來景氣不佳，上訴人甲○○經營之腳踏車製造業多年虧損，
    致無法償還積欠上訴人乙○○之借款；而多年來由於上訴人
    甲○○未能償還，而上訴人乙○○又催討甚急，加上上訴人
    甲○○之土地多年無法售出，同時上訴人甲○○又在大陸無
    法經常在台南，乃將系爭土地信託登記予上訴人乙○○，雙
    方約定出售後如價款償還積欠上訴人乙○○之二百萬元及依
    銀行利息計算之利息，尚有餘額，則交還上訴人甲○○；由
    於上訴人乙○○恐該土地出售不足償還其貸款，乃要求上訴
    人甲○○將其已貸款頗多之台南市○○區○○段第六九三號
    等土地一併以信託方式為擔保，俟出售後如有餘額則交還上
    訴人甲○○。
  (二)自系爭土地信託登記後仍無人購買，因此本件上訴人甲○○
    、乙○○之信託登記確係為擔保貸款之行為，並非通謀虛偽
    意思表示。被上訴人雖以上訴人甲○○對被上訴人有債務為
    逃避執行而虛偽為信託登記，然並非事實；因上訴人甲○○
    與大大公司負責人王大進為親兄弟，而受王大進之託擔任大
    大公司董事，因此在該公司向被上訴人借款時亦擔任連帶保
    證人，但實際上從未參與該公司之經營，亦不知該公司之營
    運狀況。而本件之信託純係因與上訴人乙○○之債務關係，
    而與訴外人大大公司之債務無關。
  (三)被上訴人對於上訴人甲○○縱有債權，但在法律上為禁止上
    訴人甲○○處理財產之前，上訴人甲○○有權處理其本人之
    財產，是以本件上訴人乙○○與甲○○間之信託登記當然有
    效，原審就此未予斟酌，自非有理。
  (四)上訴人甲○○在多年前因購買系爭之台南市○○段第一四五
    號土地，而向上訴人乙○○借用二百萬元，當時雙方立有借
    據並約定利息；但因上訴人甲○○之工廠營運不佳無法給付
    利息及償還欠款，且上訴人乙○○一再催討，上訴人甲○○
    遂自三、四年前委託土地掮客「木仔」出售所有之土地，但
    歷時頗久無法售出；又因上訴人甲○○多在大陸無法在台南
    ，乃囑上訴人乙○○託人出售，亦無結果；而上訴人乙○○
    又催討甚急，上訴人甲○○乃將本件系爭土地及其他土地均
    信託登記予上訴人乙○○名義，由其全權代為處理以償還積
    欠其之借款二百萬元。
  (五)緣借款時日已久，上訴人等二人對於當時借款情形無法完全
    記憶清楚，是以二人在原審應訊所陳述稍有出入，但借款情
    形所述則無不同，原審以此為上訴人間信託登記不實之認定
    ，殊非適當。又果如被上訴人主張，上訴人間之信託登記為
    虛偽不實，則上訴人二人於應訊前必詳予串連而不可能有不
    完全相同之陳述；上訴人等在原審之陳述均係依其記憶所及
    陳述，由於時日過久對整個經過無法完全記清，是以渠等二
    人之陳述在細節部分雖稍有出入，但就借款經過則無任何差
    異，尤可證明渠等在原審應訊前並無任何溝通之事實，由斯
    可證上訴人間之信託登記並非虛偽。
  (六)尤有進者，如上訴人甲○○係為逃避被上訴人之追討欠債，
    則任何人均知祗須將其名義所有之不動產移轉登記予第三人
    即可；即使被上訴人無法求償，又何須用信託登記之方法以
    引起困擾。原審對此眾人皆知之逃避執行之方法未予審酌，
    而依被上訴人之主張認為通謀虛偽意思表示，殊違情理。
  (七)至上訴人乙○○先前委託「木仔」出售土地，確有其事；惟
    因無法售出，乃再委託蔡豐參代售，然因景況不佳地價降低
    頗多仍無法售出，亦經該證人在原審陳明在卷。本件原審依
    被上訴人之主張以上訴人間陳述之些微不同為通謀虛偽意思
    表示之依據，而不審酌上訴人等如為逃避被上訴人之追債，
    依通常情形儘可將系爭土地移轉第三人名義即可，而無需用
    此信託登記之必要致被誤認，亦非有理。
三、按表意人與相對人通謀而為虛偽意思表示者，其意思表示無
    效；又法律行為，有背於公共秩序或善良風俗者，無效；而
    信託行為，有下列各款情形之一者，無效：二其目的違反公
    共秩序或善良風俗者；另無效法律行為之當事人，於行為當
    時知其無效，或可得而知者，應負回復原狀或損害賠償之責
    任；而債務人怠於行使其權利時，債權人因保全債權，得以
    自己之名義，行使其權利；民法第八十七條第一項前段、第
    七十二條、第一百十三條及第二百二十四條前段分別定有明
    文。次按所謂信託，係信託人為自己或第三人之利益，以一
    定財產為信託財產，移轉與受託人管理或處分，以達成一定
    之經濟上或社會上目的之行為。倘信託人僅將其財產在名義
    上移轉於受託人，而有關信託財產之管理、使用、處分悉仍
    由信託人自行為之，是為消極信託，除有確實之正當原因外
    ，通常多屬通謀之虛偽意思表示，極易助長脫法行為之形成
    ，自難認其合法性（最高法院八十七年度台上字第二六九七
    號、八十八年度台上字第三○四一號判決參照）。又所謂通
    謀虛偽意思表示，係指表意人與相對人通謀而為虛偽之意思
    表示；虛偽者，指表意人無意為其意思表示所拘束之意，即
    表意人故意使其意思與表示不一致；通謀者，指相對人明知
    表意人之虛偽意思表示而與之同謀而為之。易言之，民法第
    八十七條之通謀虛偽表示，指表意人與相對人相互明知為非
    真意之表示而言，故表意人之相對人不僅須知表意人非真意
    ，並須就表意人非真意之表示相與為非真意之合意，始為相
    當（最高法院五十一年度台上字第二一五號判例參照）。再
    者，民法第二百四十二條，關於債權人之代位權之規定，原
    為債務人怠於行使其權利，致危害債權人之債權安全，有使
    債權人得以自己之名義行使債務人之權利，以資救濟之必要
    而設。故債權人對於債務人之權利得代位行使者，其範圍甚
    廣，凡非專屬於債務人本身之財產上權利均得為之（參照同
    條但書）；亦即此項代位權行使之範圍，就同法第二百四十
    三條但書規定旨趣推之，並不以保存行為為限，凡以權利之
    保存或實行為目的之一切審判上或審判外之行為，諸如假扣
    押、假處分、聲請強制執行、實行擔保權、催告、提起訴訟
    等，債權人皆得代位行使（最高法院四十三年度台上字第二
    四三號、六十九年度台抗字第二四○號判例參照）。另債權
    人為保全其債權，行使民法第二百四十二條規定之代位權者
    ，於債務人怠於行使其權利時，即得為之。至於債權人所欲
    保全之債權與債務人怠於行使之權利，孰先孰後，則與代位
    權之行使，不生影響（最高法院七十二年度台上字第三五三
    四號判例參照）。另代位債務人請求塗銷不動產移轉登記者
    ，僅得向該第三人為之，不得對債務人一併為此請求（最高
    法院七十一年度台上字第四三四二號判例參照）。末按當事
    人主張有利於己之事實者，就其事實有舉證之責任，民事訴
    訟法第二百七十七條亦定有明文。另主張常態事實者，就其
    事實無庸舉證，主張變態事實者，應就變態事實負舉證義務
    ，此為舉證責任分擔原則。再者，原告（即本件之被上訴人
    ）對於自己主張之事實（即起訴事實）已盡證明之責後，被
    告（即本件之上訴人）對其主張於抗辯之事實，並無確實證
    明方法或僅以空言爭執者，當然認定其抗辯事實之非真正，
    而應為被告不利益之裁判；另各當事人就其所主張有利於己
    之事實，均應負舉證之責，故一方已有適當之證明者，相對
    人欲否認其主張，即不得不更舉反證；又主張法律關係存在
    之當事人，僅須就該法律關係發生所須具備之特別要件，負
    舉證之責任，至於他造主張有利於己之事實，應由他造舉證
    證明（最高法院十八年度上字第一六七九、二八五五號、同
    院十九年度上字第二三四五號及同院四十八年度台上字第八
    八七號判例參照）。
四、兩造不爭執之事實：
  (一)訴外人大大公司於九十二年間邀同上訴人甲○○為連帶保證
    人，向被上訴人借款四千零三十三萬元，雙方約定清償日期
    為九十三年二月十二日；詎訴外人大大公司於九十二年十月
    十七日遭票據交換所公告列為拒絕往來戶，依上訴人甲○○
    與被上訴人所簽署之授信約定書第六條約定，訴外人大大公
    司之借款視為全部到期，因上訴人甲○○及訴外人大大公司
    等並未清償，被上訴人乃於同年十月間即向原審法院民事執
    行處聲請對渠等所有之不動產（包括本件如附表所示之不動
    產）為假扣押（查封登記），有被上訴人所提出之授信約定
    書、臺灣臺南地方法院民事執行處九十二年十一月十一日南
    院鵬九十二執全全字第二三九三號通知及臺南縣永康地政事
    務所函（以上均為影本）各一份在卷可參（原審卷第九、十
    四至十五頁），且為兩造所不爭執。
  (二)訴外人大大公司邀同上訴人甲○○為連帶保證人，向被上訴
    人借款四千零三十三萬元後，因於清償日期前即九十二年十
    月十七日遭票據交換所公告列為拒絕往來戶，而上訴人甲○
    ○及訴外人大大公司等迄未清償，被上訴人乃於九十三年二
    月間以上訴人甲○○及訴外人大大公司等六人為債務人向原
    審法院聲請核發支付命令，裁命：「債務人應於本命令送達
    後二十日之不變期間內，向債權人連帶給付借款新台幣肆仟
    零拾萬元，及自民國九十三年一月九日起至清償日止，按
    年息百分之四點七六計算之利息，暨自民國九十三年二月十
    日起至清償日止，其逾期在六個月以內者，按上開利率百分
    之十，逾期超過六個月者，按上開利率百分之二十計算之違
    約金。」並已確定，有被上訴人所提出之臺灣臺南地方法院
    九十三年度促字第三五三三、二一二二○號支付命令及支付
    命令確定證明書各共二份（以上均為影本）在卷可憑（原審
    卷第十至十三頁），復為兩造所不爭執。
  (三)上訴人甲○○確已於九十二年十月二十日以【信託】為原因
    ，就如附表所示之不動產與上訴人乙○○訂定信託契約書，
    並於同年月二十一日辦理信託登記，以上訴人乙○○為信託
    財產受託人，則有被上訴人所提出之系爭土地登記謄本二紙
    、土地登記申請書及信託（內容變更）契約書各一份（以上
    均為影本）在卷可參（原審卷第二十至二五頁），並為兩造
    所不爭執。
五、查被上訴人主張訴外大大公司邀同上訴人甲○○為連帶保證
    人，向被上訴人借款四千零三十三萬元，雙方約定清償日期
    為九十三年二月十二日；詎訴外人大大公司於九十二年十月
    十七日遭票據交換所公告列為拒絕往來戶，依渠等簽署之授
    信約定書約定，訴外人大大公司之借款視為全部到期，因上
    訴人甲○○及訴外人大大公司等並未清償，被上訴人乃於九
    十二年十月間即向原審法院聲請對渠等所有之不動產為假扣
    押，惟上訴人甲○○卻已於九十二年十月二十日以信託為原
    因，就如附表所示之不動產與上訴人乙○○訂定信託契約書
    ，並於同年月二十一日辦理信託登記，以上訴人乙○○為信
    託財產受託人，顯然渠等意圖藉由虛偽之信託契約逃避被上
    訴人之求償，應屬無效；縱令非屬通謀虛偽，惟其間訂定信
    託契約之目的在於脫免執行，侵害被上訴人之債權，自屬違
    背善良風俗之行為而屬無效或得聲請法院撤銷之行為；則上
    訴人甲○○自有請求上訴人乙○○回復原狀即塗銷系爭不動
    產所有權移轉登記之權，惟今上訴人甲○○怠於行使權利，
    被上訴人為保全債權，自得依法代位上訴人甲○○向上訴人
    乙○○為請求之事實，已據被上訴人於原審及本院審理時陳
    述在卷，並有前揭授信約定書、臺灣臺南地方法院民事執行
    處九十二年十一月十一日南院鵬九十二執全全字第二三九三
    號通知、臺南縣永康地政事務所函、土地登記申請書、信託
    （內容變更）契約書各一份及臺灣臺南地方法院九十三年度
    促字第三五三三、二一二二○號支付命令、支付命令確定證
    明書各共二份在卷可參，再參諸上訴人等對於前揭授信約定
    書、土地登記申請書、信託契約書等文書內容之真正亦不爭
    執以觀，自屬真實。至上訴人等雖為前揭情詞之抗辯，惟此
    則為被上訴人所堅決否認。從而本件應予審究者厥為：上訴
    人甲○○於九十二年十月二十日之所以將如附表所示之不動
    產，以上訴人乙○○為信託財產受託人，向所轄地政機關以
    信託為原因於同年月二十一日辦理信託登記，是否屬通謀虛
    偽之信託行為，並有違公共秩序及善良風俗，而屬無效之行
    為而已。經查：
  (一)上訴人甲○○於九十二年十月間之所以將如附表所示之不動
    產，以上訴人乙○○為信託財產受託人，向所轄地政機關以
    信託為原因辦理信託登記，係因其購買如附表編號二所示之
    不動產時，因資金不足向上訴人乙○○借用二百萬元，且迄
    今仍未清償所致乙情，固據上訴人等於原審及本院審理時陳
    述在卷；惟此非僅為被上訴人所堅決否認，且經本院核閱上
    訴人等（包括訴訟代理人）於原審就其主張前揭借貸原因、
    來源及經過所為陳述以察，其中就：
    (1)借貸【原因】部分：
      上訴人等於九十三年十二月二十二日答辯狀先主張：「‧
      ‧甲○○所有，其中永康市○○段一四五號土地於購買時
      因資金不足向其胞弟乙○○借用新台幣二百萬元」（見原
      審卷第七一頁）；而於原審審理時先則稱：「因為甲○○
      買了系爭二筆土地其中的一筆，之後沒有錢所以才向乙○
      ○借錢供公司週轉」（見原審卷第七八頁）；次上訴人甲
      ○○陳稱：「是來蓋工廠」、「在永康市的大忠工業（指
      蓋何工廠）」（見原審卷第一一八、一二二頁）；後又稱
      ：「是要買土地（指借錢目的）」、「是要買土地也要蓋
      工廠（經原審法官提示甲○○出庭時說要蓋工廠）」（見
      原審卷第一三三頁）；末則改稱：「是要買土地」（見原
      審卷第一五六頁）等語；竟對重要之借貸目的前後為互不
      一致之陳述，顯有可議；況上訴人乙○○及甲○○於原審
      均主張借款時間為十年前（見原審卷第一一○、一一七頁
      ），惟經本院調閱被上訴人所提出之大忠工業股份有限公
      司工廠登記公示詳細資料表（見原審卷第一二九頁）以觀
      ，大忠工業股份有限公司之核准登記日期為七十六年七月
      十四日，迄今已逾十八年，而此則益徵其前揭所陳顯與事
      實不符。
    (2)貸與金錢之來源及約定部分：
      上訴人甲○○於原審係陳稱：「當時他用不到，當時我們
      分家，他有分到這些錢（指乙○○為何有這筆錢）」、「
      大約二、三百萬（總共分多少錢）」、「有約定（指利息
      ），但是我都沒有給，利息是依照普通銀行的利率多一點
      點，當時利息大約八分，利率約定約十分」、「以現金給
      （付），是分次給」、「當時有約定等建廠完成還給他，
      但是建廠完以後生意不好，一直沒有還」、「他一直有跟
      我討，我向他借了以後工廠興建完成以後他就向我討」、
      「是十年前完工（指工廠），工廠完工以後他就陸續向我
      討」等語（見原審卷第一一七至一一九頁）；而上訴人乙
      ○○則陳述：「大約十年前，當時大概借二百萬元，是一
      次借」、「（當時）錢是我贏了以後就拿給甲○○，當時
      有簽借據，沒有約定利息，也沒有約定清償期」、「我常
      常討，但是他都不在」、「大約三年多前。（指最早從何
      時開始追討）」等情（見原審卷第一一○至一一二頁）；
      依前顯見上訴人等就有關所稱貸款之目的、來源、有無約
      定利息及清償期等契約成立生效（重要要素）之親歷事實
      陳述，竟先後不一，甚至互為矛盾。況依上訴人等所述，
      上訴人乙○○既於三年前開始積極催討欠款，並於九十二
      年十月二十一日辦妥信託登記，距原審審理時僅一年有餘
      ，若果有借款及催討之情事，且因之辦理信託登記，衡情
      上訴人等就催討之金額、有無約定利息及還款期限等涉及
      自身債權債務之重要事項，當記憶猶新，豈有陳述竟迥異
      者？
    此外，上訴人等就確有交付及收受借貸金錢之之情事又無法
    提出其他確切之證據足資證明，或供本院調查以實其說，自
    尚不能徒憑渠等前揭無法查與事實相符之陳述，即採為有利
    於其之認定。
  (二)上訴人等雖辯稱：本件借款有訂立借據，但於辦理信託登記
    後，上訴人甲○○即將該借據返還上訴人乙○○云云。惟此
    仍為被上訴人所堅決否認，且按借據乃證明借貸契約成立之
    重要憑據，衡情若未經債務人清償，債權人殊無輕易返還之
    理；而依前所述，上訴人甲○○積欠上訴人乙○○之債務既
    迄今仍未清償，且上訴人等亦一致陳述系爭土地經多次委託
    他人出售，均無法售出等語，顯然本件如附表所示之不動產
    變現之效益極低；況上訴人乙○○既稱催討借款甚急，必然
    急於取得現金以受償，而上訴人等據以辦理信託登記之信託
    契約，究其性質乃【自益信託】之約定，非屬【擔保信託】
    ，易言之，該信託契約之內容並無法達成確保上訴人乙○○
    債權受清償之目的；惟上訴人乙○○卻於辦理信託登記後，
    極冒然將借據返還予上訴人甲○○，而不虞將來無法受償確
    保其債權之風險，顯與常理有違，自不足採。
  (三)上訴人等又辯稱：渠等曾委託他人代為處分系爭二筆土地等
    語，且證人蔡豐參於原審亦附和其說；惟按上訴人甲○○於
    原審係陳稱：「我只知道姓林，名字我不知道，現在已經沒
    有辦法找他，年紀大了（指系爭2筆土地是否委託別人出售
    ）」、「所有土地都是他幫我仲介的（指此人是否其找的）
    他住在大竹鄰中正北路，已經過世」、「賣五、六年，因為
    沒有賣出去才信託我弟弟、「我有辦法查出（指仲介者），
    平常我都叫他歐基桑，平常打電話給他，也是叫他歐基桑，
    這是一個尊稱」等語（見原審卷第一二○至一二二頁）；而
    上訴人乙○○於原審則陳述：「我有委託一個叫做木仔的人
    ，但是已經死了一年多」、「我二哥信託登記給我的時候，
    我委託他，大約賣了七、八個月，結果賣不出去」、「大約
    死了一年（指木仔何時過世）」、「對（指甲○○將土地信
    託給你，你馬上找木仔幫你賣土地）」等情（見原審卷第一
    一四至一一五頁）；經查如前所述，系爭如附表所示之不動
    產係於九十二年十月二十一日向地政機關辦理信託登記，則
    依上訴人乙○○所稱委託「木仔」出售七、八個月予以核計
    ，「木仔」大約受託處理至九十三年五、六月間，然上訴人
    乙○○於原審（九十四年一月二十七日庭期）又稱：「木仔
    」於一年多前死亡，即該男子至遲於九十三年一月之前即已
    過世；則兩相對照，顯見上訴人乙○○所述已有矛盾。此外
    ，上訴人等自原審迄本院審理時均未能提出所稱「木仔」林
    姓男子之年籍或供本院調查以實其說。至證人蔡豐參於原審
    審理時雖證稱：「是乙○○委託我買的，大約有十筆土地，
    其中一塊在永康市○○路六甲頂段‧‧」、「有三個地號（
    指六甲頂共有幾筆土地），地號我記不清楚」、「是講十筆
    土地全部五千萬元，沒有跟我講一塊土地要賣多少」（見原
    審卷第一五一至一五二頁）等語在卷；惟此姑不論已與上訴
    人乙○○所陳係辦理信託登記後始委託他人出售系爭土地有
    違，致不可採；要之究諸證述內容，其就受託出售土地之地
    號、建物之門牌號碼、面積及地目等均不瞭解或不清楚，則
    渠是否確曾代為出售，實有疑問。況依據被上訴人所提出之
    上訴人甲○○所有之土地、建物登記謄本所示，上訴人甲○
    ○之土地分別坐落於台南縣永康市及台南市○○區○○段，
    且土地地目分別有旱、建、田及道，亦即該土地之坐落位置
    、地目、面積性質等各異，價值當然不同，若欲一併出售，
    實不可能；且證人蔡豐參於未查知所出售之土地、建物面積
    、地目等詳情下，驟然以包裹出售之方式仲介，更與常理有
    違。因之，自尚不能徒憑渠等前揭無法查與事實相符之陳證
    述內容，即採為有利於上訴人等之認定。
  (四)至上訴人等辯稱：若真為逃避被上訴人追討欠款，自可將名
    下所有不動產移轉登記予第三人，無需辦理信託登記引起困
    擾云云。惟按就對第三人而言，不動產之信託登記與不動產
    移轉登記相較，首先在安全性方面，原所有權人無須擔心第
    三人日後拒絕返還登記為其名義之不動產，或不動產將來恐
    因第三人之債務而遭受法院強制執行；再者依土地稅法第二
    十八條之三規定：「土地為信託財產者，於左列各款信託關
    係人間移轉所有權，不課徵土地增值稅：一因信託行為成立
    ，委託人與受託人間。‧‧」，因信託移轉不動產所有權，
    無須課徵土地增值稅；另依平均地權條例第三十五條之三、
    所得稅法第三條之三、遺產及贈與稅法第五條之二等均有相
    同之規定；可見相較於移轉不動產所有權予第三人，若將不
    動產以信託方式為之所節省稅捐將十分可觀。再者，依信託
    法第十二條第一項規定：「對信託財產不得強制執行。但基
    於信託前存在於該財產之權利、因處理信託事務所生之權利
    或其他法律另有規定者，不在此限。」除有該項但書所列事
    由外，信託財產不能成為強制執行之標的；亦即信託人於將
    不動產信託後，即非該不動產之所有權人，信託人之債權人
    自不得對該已信託之不動產聲請強制執行（參九十年十一月
    二十二日台灣高等法院暨所屬法院九十年法律座談會彙編、
    第二○六頁）；顯然上訴人等前揭信託登記行為對被上訴人
    債權之追索影響甚鉅。上訴人等前揭所辯，尚不足採。
  (五)按民法第八十七條第一項所稱通謀虛偽意思表示，係指表意
    人與相對人相互通謀，故意為非真意之表示，該非真意之虛
    偽行為即屬無效。因之適用在信託關係上，僅要雙方訂立信
    託契約之意思表示非屬真意，即屬通謀虛偽意思表示而無效
    。此民法條文對信託關係之適用，不因信託法制定實施（八
    十五年一月二十六日公布）前後而有差異；蓋在信託法制定
    施行前之信託關係，實務仍肯定有此無名契約類型（最高法
    院六十六年度台再字第四二號判例參照，惟九十一年十月三
    十一日經最高法院以信託法已公布施行，不再援用），惟因
    當時的信託行為絕大多數係為脫法而為約定，並不符合信託
    法律關係應具備之內容及要件，亦即極易助長脫法行為之形
    成，殊難認其行為之合法性，而經法院認定為通謀虛偽意思
    表示而無效（最高法院七十一年度台上字第二○五二號判決
    參照）。而信託法制定的目的，即在使信託精神、內容與要
    件明文化，使人民能循法安置自己之財產，對信託效力有預
    見可能性，維護交易安全，並使司法案件有統一遵循之判斷
    標準，避免出於真意之信託契約因欠缺該有之要項，而有被
    誤認為通謀虛偽意思之可能。因而信託法第一條開宗明義點
    明：「稱信託者，謂委託人將財產權移轉或為其他處分，使
    受託人依信託本旨，為受益人之利益或為特定目的，管理或
    處分信託財產之關係。」信託關係首重信託本旨，違背信託
    本旨之信託，如為當事人共同認識者，當事人間即非出於信
    託真意而為信託，其真正目的在於脫法行為之實踐，該脫法
    行為即非屬信託法所保護之信託關係，依民法第八十七條第
    一項之規定應屬無效。故民法第八十七條規定，不僅信託法
    公布實施前之信託行為適用之，於信託法公布實施後之信託
    關係，其適用更具重要性，應堪認定。
  (六)另上訴人等於原審及本院審理時均辯稱：就系爭不動產辦理
    信託登記及移轉所有權，目的係為擔保上訴人乙○○對甲○
    ○之二百萬元借款債權得以受償，並可將系爭不動產賣得之
    價金沖抵借款云云。惟按上訴人等所主張之消費借貸（二百
    萬元）關係，上訴人等非但未能舉證以實其說，且就借款之
    金額、期間、利息及用途等重要事項，互為不一致甚至矛盾
    之陳述，因之本院認其所稱之借貸關係並不存在，已如前述
    。又上訴人等據以辦理信託登記之信託契約，究其內容以觀
    （見原審卷第二三頁），純粹係屬【自益信託】之約定，並
    非上訴人等所稱之【擔保信託】，即受託人（上訴人）乙○
    ○就處分所得無直接取償之權，亦即全然無法達成確保借款
    清償之目的，而所稱借款債權事實上既不存在，則上訴人等
    所稱係為擔保借款為目的而為信託行為云云，顯非事實。
  (七)再者，如附表編號一所示土地原為訴外人大大公司與上訴人
    甲○○共有之土地，而附表編號二所示土地則為上訴人甲○
    ○所有，惟該等土地竟於訴外人大大公司遭票據交換所於九
    十二年十月十六日列為拒絕往來戶前後數日，即分別辦理信
    託登記予第三人鄭慶章及上訴人乙○○，顯然係為規避將來
    之受強制執行；況依土地登記謄本附件之信託契約內容顯示
    ，本件信託屬自益信託，受託人乙○○就處分所得無直接取
    償之權，故該信託顯然非為抵償債務或供做擔保用途，上訴
    人甲○○在財務狀況嚴重發生問題及訴外人大大公司遭票據
    交換所列為拒絕往來戶之同時，將其名下財產無償信託給上
    訴人乙○○，當損及債權人權利，究其目的乃在脫產並逃避
    債務清償。而按【公共秩序】乃國家及社會社會生活之共同
    要求，包括立國精神及基本國策在內；而【善良風俗】是國
    民之一般倫理及道德觀念，包括文化傳統、生活方式及民間
    習俗；二者合稱【公序良俗】，是現代民法指導原則之一，
    作用在適當修正並限制私法自治及契約自由的社會標準，將
    「社會道德」轉化為「法律道德」。故所謂有背公序良俗，
    乃指法律行為本身違反國家社會一般利益及道德觀念（最高
    法院六十九年度台上字第二六○三號判例參照）。因上訴人
    甲○○除信託之不動產外，已無其他可供執行之財產，上訴
    人等其所為已嚴重侵害被上訴人之債權，並違反國民一般倫
    理及道德觀念，依信託法第五條第二款之規定，應認亦屬無
    效。
  (八)綜前，上訴人等既無法提出確切之證據證明渠等間有借貸關
    係存在，而所為信託行為亦無法達成借款擔保之目的，更無
    法證明系爭信託不動產非由上訴人甲○○自行使用、收益及
    處分而非屬消極信託性質，且所為已嚴重侵害被上訴人之債
    權，並違反國民一般倫理及道德觀念；則揆諸前揭說明，自
    屬無效之法律行為。從而，被上訴人主張上訴人等間所訂定
    之信託契約係出於雙方之通謀虛偽意思表示，為無效之法律
    行為，而以該信託契約為原因所為之移轉所有權信託登記之
    物權行為亦屬無效，因此請求確認上訴人等就系爭二筆土地
    所為之信託契約及以信託登記為原因所為之所有權移轉登記
    均不存在（即無效），並代位請求上訴人乙○○將系二筆土
    地以信託為原因所為之所有權移轉登記予以塗銷，自於法有
    據，即屬正當。
六、綜上所述，本件被上訴人主張訴外大大公司邀同上訴人甲○
    ○為連帶保證人，向被上訴人借款四千零三十三萬元，雙方
    約定清償日期為九十三年二月十二日；詎訴外人大大公司於
    九十二年十月十七日遭票據交換所公告列為拒絕往來戶，依
    兩造簽署之授信約定書第六條約定該借款視為全部到期，因
    上訴人甲○○及訴外人大大公司等並未清償，被上訴人乃向
    法院聲請對渠等為假扣押，惟竟分別接獲臺灣臺南地方法院
    民事執行處通知，謂如附表所示之不動產業經上訴人甲○○
    於九十二年十月二十日信託予上訴人乙○○；惟上訴人等二
    人係親兄弟，其辦理信託登記之時間，與訴外人大大公司遭
    票據交換所公告列為拒絕往來戶之時間，前後僅相差四天，
    顯然渠等意圖藉由虛偽之信託契約逃避被上訴人之求償；況
    上訴人乙○○並非以辦理不動產相關事務為業，顯然無法達
    到信託之目的，且上訴人等雖主張系爭二筆不動產之信託，
    係作為上訴人甲○○向上訴人乙○○借款之擔保，惟彼此間
    就借款之細節內容，陳述迥異，亦未能舉證以實其說；另上
    訴人甲○○除擔任訴外人大大公司之董事外，亦同時擔任訴
    外人大大集團其他公司之董事，且為其他公司原負責人王大
    進之親兄弟，對於各該公司之營運及財務狀況不可能全無所
    悉，足證上訴人甲○○將其所有之土地信託登記予上訴人乙
    ○○，顯為通謀虛偽之信託行為，依民法規定，應屬無效。
    縱令非屬通謀虛偽，惟其間訂定信託契約之目的在於脫免執
    行，侵害被上訴人之債權，自屬違背善良風俗，依信託法規
    定亦屬無效；則上訴人甲○○自有請求上訴人乙○○回復原
    狀即塗銷系爭不動產所有權移轉登記之權，惟今上訴人甲○
    ○怠於行使權利，被上訴人為保全債權，自得依法代位上訴
    人甲○○向上訴人乙○○為請求；爰本於通謀虛偽意思表示
    、無效信託行為及代位權（回復原狀）之法律關係，【先位
    聲明】請求判決：(一)確認上訴人間於九十二年十月二十日，
    就如附表所示之不動產所為之信託契約（債權行為）及移轉
    所有權行為（物權行為）均不存在。(二)上訴人乙○○應將如
    附表所示之不動產，於九十二年十月二十一日經台南市安南
    地政事務所及台南縣永康地政事務所以信託為原因所為之所
    有權移轉登記予以塗銷；為有理由，應予准許。原審為被上
    訴人勝訴之判決判，於法並無不合。上訴人等上訴意旨指摘
    原判決不當，求予廢棄改判駁回被上訴人在第一審之訴，為
    無理由，應予駁回其上訴。
七、本件既經准許被上訴人之先位之訴，自毋庸再就被上訴人所
    主張之備位之訴予以裁判。又本件判決事證已臻明確，兩造
    其餘攻擊防禦及舉證，核與判決結果無影響，爰不另一一論
    述，附此敘明。
八、據上論結，本件上訴為無理由，依民事訴訟法第449條第1項
    、第78條、第85條第1項前段，判決如主文。
中　　華　　民　　國　　94　　年　　10　　月　　18　　日
                  民事第五庭    審判長法　官　張世展
                                      法　官　吳上康
                                      法　官　蘇清恭
上為正本係照原本作成。
如對本判決上訴，須於判決送達後20日內向本院提出上訴狀，未
表明上訴理由者，應於上訴後20日內，向本院提出理由書（須附
繕本）。
中　　華　　民　　國　　94　　年　　10　　月　　19　　日
                                      書記官  蕭奎璋
                                                 K
~F0
~T40
附　　表
┌──┬───────┬────────┬───────────┐
│編號│土地坐落或建物│面積（平方公尺）│權利範圍              │
│    │門牌          │                │                      │
├──┼───────┼────────┼───────────┤
│1　 │台南市安南區安│235.31          │1/5                   │
│　　│和段第693地號 │                │                      │
│    │              │                │                      │
├──┼───────┼────────┼───────────┤
│2　 │台南縣永康市頂│174.8           │全部                  │
│　　│東段第145地號 │                │                      │
│    │              │                │                      │
└──┴───────┴────────┴───────────┘
